臺灣板橋地方法院民事判決　　　　　　　96年度小上字第95號
上　訴　人　乙○○
被　上訴人　甲○○
上列當事人間請求返還不當得利事件，上訴人對於中華民國96年
10月19日本院三重簡易庭96年度重小字第3807號第一審判決提起
上訴，本院判決如下：
    主  文
上訴駁回。
第二審訴訟費用新臺幣壹仟伍佰元由上訴人負擔。
    理  由
一、按對於小額程序之第一審裁判之上訴，非以其違背法令為理
    由，不得為之；其上訴狀內應記載上訴理由，並表明原判決
    所違背之法令及其具體內容，暨依訴訟資料可認為原判決有
    違背法令之具體事實，民事訴訟法第436 條之24第2 項、第
    436 條之25分別定有明文。又依民事訴訟法第436 條之32第
    2 項準用第468 條及第469 條之規定，所謂判決違背法令係
    指判決不適用法規或適用不當者而言，且判決有同法第469
    條第1 款至第5 款情形之一者，為當然違背法令。是當事人
    以小額程序之第一審判決違背法令為理由提起上訴時，就原
    判決如何不適用法規或適用法規不當，其上訴狀或理由書應
    有具體之指摘，並揭示該法規之條項或其內容，若係成文法
    以外之法則，應揭示該法則之旨趣，倘為司法院解釋或最高
    法院之判例，則應揭示該判解之字號或其內容，如依民事訴
    訟法第469 條第1 款至第5 款所列各款事由提起上訴者，其
    上訴狀或理由書應揭示合於該條款之事實，若小額訴訟程序
    上訴人之上訴狀或理由書未依上述方法表明者，自難認已對
    原判決之違背法令有具體之指摘，其上訴即不合法（最高法
    院71年臺上字第314 號判例意旨參照）。次按小額程序之第
    二審判決，依上訴意旨足認上訴為無理由者，得不經言詞辯
    論為之，民事訴訟法第436 條之29第2 款亦有規定。又當事
    人於第二審程序不得提出新攻擊或防禦方法，但因原法院違
    背法令致未能提出者，不在此限，則據同法第436 條之28規
    定明確。
二、本件上訴人係對於小額訴訟之第一審判決提起上訴，其上訴
    狀指陳：(一)依據臺北縣新莊巿麗晶花園淘金廣場第2 屆住戶
    區分所有權人會議紀錄顯示，本社區由861 人組成麗晶花園
    淘晶廣場管理委員會（下稱甲管委會），再依本大廈規約第
    18條約定，甲管委會下設麗晶花園廣場管理委員會（住宅區
    ，下稱乙管委會）及淘金廣場管理委員會（商場區，下稱丙
    管委會），但本社區管理委員會自民國87年成立以來即紛爭
    不斷，例如為了對本大廈共同使用部分之管理權及接電使用
    之問題相互提出刑事告訴，以及乙管委會在法定空地設管制
    柵欄以致商場區所有權人無法自由出入，又設置雙層機車停
    車位供樓上住戶使用，而佔用法定空地之共同部分，顯見本
    大廈規約授權分設兩個管理委員會，確無法明確劃分其等就
    共同部分管理維護之範圍及管理維護費用之分擔方式，已違
    反公寓大廈管理條例之立法精神，應為無效之約定。(二)又上
    訴人已就甲管委會未依規約改選一事，向臺灣臺北地方法院
    提起確認管理委員會不合法存在訴訟；且甲管委會雖於96年
    1 月21日召開區分所有權人會議，決議要正式分為兩個管理
    委員會，但上訴人已向臺北縣政府申請規約及會議紀錄，據
    以證明主管機關仍未同意分為兩個獨立之管理委員會；況本
    社區當初曾為成立乙、丙兩個獨立之管理委員會，而依公寓
    大廈管理組織申請報備處理原則向臺北縣新莊巿公所報備，
    但因僅具備「各自設立專戶及帳冊」之要件，卻未符合「共
    用部分分別劃分管理維護方式及管理維護費用分擔方式明確
    」此要件，故臺北縣新莊巿公所僅受理甲管委會報備，而不
    受理乙、丙管委員之報備。(三)再觀之前述96年1 月21日區分
    所有權人會議之開會通知函，其標題係麗晶花園「淘金廣場
    」管理委員會，發文者卻係麗晶花園「廣場」管理委員會，
    圖記則蓋麗晶花園「社區」管理委員會，讓人不知哪一個名
    稱才正確，由此可知一個社區有多個未獨立管理委員會之結
    果，就是不斷地產生紛爭與混亂。(四)綜上，本大廈規約雖明
    白訂定授權另成立兩個管理委員會，但不符合法令規定，主
    管機關亦無法受理這兩個管理委員會之報備，自不屬非法人
    團體，因此，丙管委會即無當事人能力，則被上訴人所提「
    94年1 月9 日區分所有權人會議紀錄」縱使存在，亦自始確
    定無效，被上訴人即應返還上訴人96年4 月15日這一天之不
    當得利。(五)退一步言，倘若丙管委會是非法人團體，但本大
    廈商場區於93年6 月13日召開區分所有權人會議改選管理委
    員，且選舉主任委員會魏三泰，任期為1 年，並於同年7 月
    5 日辦理新舊主任委員交接手續，因此，丙管委會於94年1
    月9 日召開商場區區分所有權人會議之召集人應係魏三泰，
    而非被上訴人，因此，即使94年1 月9 日當天商場區區分所
    有權人會議確有決議相關事項並載有會議紀錄，但該會議紀
    錄所列召集人即係「淘金廣場『管理』委員會」主任委員魏
    三泰，而非「商場『自治』委員會」主任委員即被上訴人，
    是被上訴人明顯企圖以「麗晶花園淘金廣場商場94年1 月9
    日召開年度會議紀錄，召集人：商場自治委員會主任委員甲
    ○○」來魚目混珠，讓人誤以為確係本大廈商場區於94年1
    月9 日所召開區分所有權人會議之會議紀錄；況被上訴人所
    提之會議紀錄亦未依公寓大廈管理條例第34條規定，於會後
    15日內完成送達各區分所有權人之法定公示程序，不能證明
    該會議紀錄為真正等語。
三、查上訴人所陳上訴理由雖主張原判決就當事人能力之認定違
    反民事訴訟法第40條第3 項關於非法人團體之規定，然其提
    起本件訴訟乃列自然人「甲○○」為被告，卻於上訴意旨中
    迭爭執臺北縣新莊巿麗晶花園淘金廣場商場區管理委員會（
    即上訴意旨所指「丙管委會」）是否具當事人能力一節，顯
    與本件被告有無當事人能力無涉，已不得謂其上訴理由已具
    體指摘原判決就當事人能力之認定有何違背法令之情事。抑
    且，麗晶花園淘金廣場管理委員會組織章程暨大廈管理規約
    第5 條約定：「本大廈各專有部分、共用部分、約定專用部
    分，其使用管理委由權屬之委員會或分區會員訂定之。」又
    第18條第2 項約定：「本大廈委員會下設商場區委員會及住
    宅區委員會，兩分區委員會依建物區分所有權範圍之不同，
    分別獨立行使自主管理權。」，有該規約影本1 份附卷可稽
    （見原審卷第121 頁），是麗晶花園淘晶廣場商場區區分所
    有權人於94年1 月9 日召開會議決議「(1)自94年2 月1 日起
    商場管理責任由自治委員會負責。(2)由自治委員會利用B3的
    收入扣除商場應支出之費用，剩餘修繕90年納莉風災造成的
    損害，若有剩餘平均發放所有權人。．．．(6)若有所有權人
    未同意出租B3產權持分，商場管理人依所有權人B3產權持分
    淨空．．．。」等事項，自係依前述規約約定而自主管理該
    社區商場區之公共事務，要與商場區管理委員會（即上訴意
    旨所指「丙管委會」）之設置是否符合公寓大廈管理條例所
    定管理委員會成立要件、已否向主管機關申請准予備查，甚
    或有無當事人能力等爭議無關，從而，上訴意旨依公寓大廈
    管理條例關於管理委員會成立要件之規定、商場區管理委員
    會（即「丙管委會」）未經主管機關准予備查且不具當事人
    能力等情，指摘原判決認定前述94年1 月9 日會議決議事項
    有效且得拘束商場區各區分所有權人一節係違背法令等語，
    顯然無據。另上訴意旨否認被上訴人於原審提出「麗晶花園
    淘金廣場商場94年1 月9 日召開年度會議紀錄」之真正，並
    主張該會議紀錄未遵行公寓大廈管理條例第34條所定公示程
    序等節，性質上均屬在小額訴訟之第二審程式中所提出之新
    攻擊防禦方法，而上訴人於原審未提出亦非因原審法院違背
    法令所致，依民事訴訟法第436 條之28規定，此項新攻擊防
    禦方法之提出自非法所允許，本院尚無從審酌。綜上所述，
    上訴意旨指摘原審判決認事用法違背法令，求予廢棄改判，
    顯無理由，爰不經言詞辯論，逕以判決駁回其上訴。
四、本件第二審裁判費新臺幣1,500 元，應由上訴人負擔，爰確
    定如主文第2 項所示。
五、據上論結，本件上訴為無理由，依民事訴訟法第436 條之29
    第2 款、第436 條之32第1 項、第2 項、第449 條第1 項、
    第436 條之19第1 項、第78條，判決如主文。
中　　華　　民　　國　　96　　年　　12　　月　　28　　日
                  民事第三庭審判長法　官  朱耀平
                                  法  官  許月珍
                                  法  官  王瑜玲
以上正本證明與原本無異
本判決不得上訴。
中　　華　　民　　國　　96　　年　　12　　月　　28　　日
                                  書記官　黃美雲
